臺灣臺中地方法院刑事判決　　　　　　　　　　　　九十一年度訴字第二號
　　公　訴　人　臺灣臺中地方法院檢察署檢察官
　　被　　　告　丙○○○
右列被告因偽造文書等案件，經檢察官提起公訴（九十年度偵緝字第七四四號），本
院判決如左：
    主  文
丙○○○無罪。
    理  由
一、公訴意旨略以：（一）被告丙○○○於民國八十五年十二月一日召集民間互助會
    ，每會新臺幣（下同）一萬元，會員連同會首共二十人，會期至八十七年七月一
    日止（下稱第一互助會），會期中丙○○○竟意圖為自己不法之所有，於八十六
    年八月十三日，以頂替原有會員許芳釧之名義邀甲○○入會，甲○○不疑有詐，
    應邀入會，並按時邀交會款予丙○○○，詎至八十七年七月，該互助會結束時，
    甲○○之尾會會款無著，始知被騙。（二）另丙○○○於八十六年十二月二十日
    ，復召集另一組互助會，會期至八十七年十一月二十日止，每會二萬元，並邀集
    乙○○等人參加該互助會，會員連同會首共十六人（應為十二人之誤，下稱第二
    互助會）。詎丙○○○竟意圖為自己不法之所有，於八十七年四月二十日，冒用
    乙○○之名義標得會款，卻仍向乙○○收取會款，至同年八月宣佈倒會，乙○○
    始知被騙，因認被告丙○○○涉犯刑法第二百十六條、第二百十條之行使偽造私
    文書罪嫌，及同法第三百三十九條第一項之詐欺取財罪嫌云云。
二、按犯罪事實，應依證據認定之，無證據不得推定其犯罪事實；不能證明被告犯罪
    或其行為不罰者，應諭知無罪之判決，刑事訴訟法第一百五十四條、第三百零一
    條第一項分別定有明文。又告訴人之告訴，係以使被告受刑事追訴為目的，是其
    陳述是否與事實相符，仍應調查其他證據以資審認。且事實之認定，應憑證據，
    如未能發現相當證據，或證據不足以證明，自不能以推測或擬制之方法，以為裁
    判基礎；另認定犯罪事實應依證據，為刑事訴訟法所明定，故被告否認犯罪事實
    所持之辯解，縱屬不能成立，仍非有積極證據足以證明其犯罪行為，不能遽為有
    罪之認定，最高法院五十二年度臺上字第一三○○號、四十年度臺上字第八六號
    及三十年度上字第一八三一號分別著有判例可資參照。次按刑法第三百三十九條
    第一項之詐欺取財罪之成立，以意圖為自己或第三人不法之所有，以詐術使人將
    本人或第三人之物交付為要件。申言之，須行為人主觀上有為自己或第三人不法
    所有之意圖，客觀上係以詐術使人將本人或第三人之物交付為要件；而所謂以詐
    術使人交付財物，必須行為人確有施用詐術，致被詐欺人因其詐術陷於錯誤，而
    交付財物之因果聯瑣；若行為人並未施用詐術，或所用方法不能認為詐術，或不
    致使人陷於錯誤，縱有使人交付財物情事，亦與詐欺罪之構成要件不符。且民事
    債務當事人間，若有未依債務本旨履行給付之情形，在一般社會經驗而言，原因
    非一：其或因不可歸責之事由無法給付，或因得對他造合法主張抗辯而拒絕給付
    ，甚至債之關係成立後，始行惡意遲延給付，皆有可能，非必出於自始無意給付
    之詐欺罪一端。此外，刑事被告依法不負自證無罪之義務，故在別無積極證據之
    情形下，自難違反上開規定，以被告單純債務不履行之狀態，推定其自始即有不
    法所有之意圖而施用詐術。
三、本件公訴人認被告丙○○○涉有右開偽造文書及詐欺罪嫌，無非係以告訴人甲○○及乙○○之指訴、會單影本二紙、被告於八十七年九月七日所簽發，面額均為
    一萬元之本票計三十二張、被告於偵查中曾供稱：甲○○所參加之互助會，尾會
    是美惠云云，及如被告果已將尾會會款付予甲○○，豈有再簽發本票予甲○○之
    理，且被告對於上述召集乙○○參加之互助會，時稱活會會員有三位，時又改稱
    有四位，復又不願交待該活會會員之姓名、住址以供查證，是被告空言否認不法
    ，所辯顯然為事後卸責之詞，不足採信，為其論據。訊據被告丙○○○固對於右
    揭自任會首，召集上開二互助會，及有在上開本票上簽名之事實坦承不諱，惟堅
    決否認有何偽造文書及詐欺犯行，辯稱：第一互助會有進行完成，伊並未冒標。
    第二互助會，則進行至第十二會時停標，乙○○仍是活會，此互助會係因有二位
    死會會員倒會，致伊無力承擔繼續開標，伊乃即召開停標善後協商，將死會應繳
    之會款，交由活會會員逕自收取，並獲其他活會會會員同意，惟因乙○○認為繁
    瑣而不同意，伊乃簽發本票予乙○○。伊曾去找過「阿滿」，但已找不到人。伊
    並無何冒名投標或詐欺之犯行等語；及伊已將甲○○第一互助會之尾會會款給付
    予甲○○。且第二互助會會員計有十六名，乙○○係在甲○○陪同下向伊要求，
    將乙○○之活會計算至終會，連同利息計為三十二萬元，由伊簽交本票予乙○○
    ，且因伊不識字，而由甲○○代筆簽發本票，再由伊在本票上簽名後，交由乙○○收執。況伊苟有積欠甲○○十六萬餘元會款，甲○○又豈有不要求伊簽發本票
    予甲○○之理云云。經查：
（一）被告確未將第一互助會尾會之會款交予告訴人甲○○，且被告於八十七年九月
      七日所簽發面額均為一萬元之本票計三十二張，係分別簽發予告訴人甲○○及
      乙○○二人等節，業據告訴人二人分別於偵查及審理中指訴不移，互核相符，
      並有本票影本計三十一張在卷可稽。且第二互助會，連同會首計為十二會，已
      經告訴人乙○○於偵審中指陳甚明，並有互助會單影本一會在卷可憑，參以被
      告於偵查中係供稱：「（你互助會有幾位會員？）十六個。」、「（為何會單
      上面有十二個？）時間太久了，忘記了。」等語，則被告供稱：第二互助會為
      十六會云云，顯非可採。是第二互助會連同會首既僅有十二位，且該互助會死
      會會員應繳之會款為二萬元，亦有互助會單影本在卷可按，則被告豈有簽發三
      十二萬元之本票予告訴人乙○○之理。再佐以被告於偵查中供稱：「（你說你
      尾會有交給甲○○，你為何還要開本票給甲○○？）我交給他的是二萬元之會
      。」云云，經告訴人甲○○於偵查中當庭指出：伊並未參加第二互助會等語後
      ，被告始又改稱：「（為何二萬元之會單上面沒有甲○○之名義？）我是開給
      乙○○的。」云云之情狀，益證被告辯稱：三十二張本票均係簽發予乙○○等
      語，並非事實。準此，被告確有積欠告訴人甲○○第一互助會尾會會款之事實
      ，固可認定。然而，僅憑被告未給付尾會會款予告訴人甲○○乙節，本院尚無
      從據以認定被告即有右揭（一）部分所示冒名投標之偽造文書及詐欺犯行。且
      查，告訴人甲○○雖於偵查中陳稱：「（你在告訴狀中陳述，被告以你名義冒
      標？）是。因為他在尾會，沒有將錢給我。」云云；嗣於審理中又指稱：「（
      是否知道阿滿是誰？）不知道他的名字，地址也不知道。」、「（你是最後一
      會？）是，但是會首把尾會的會錢交給阿滿。」、「（把尾會的會錢交給阿滿
      你怎麼知道的？）剛開始的時候阿滿說他是尾會，我也是尾會，阿滿自己說的
      。」、「（有無人冒你的名標會？）我不知道。」云云。惟告訴人甲○○既始
      終未能提供「阿滿」之真實姓名與住址以供本院傳喚訊問，復未能提出其他足
      認被告確有冒告訴人甲○○名義得標之證據，供本院審認，自難僅憑告訴人甲○○此部分片面之指訴，遽認被告有何冒告訴人甲○○名義投標，並向活會會
      員詐取會款之行為。又告訴人二人於審理中均陳稱：第一互助會，進行至尾二
      會時，原係告訴人甲○○欲標取該會，後因告訴人乙○○稱先讓伊標，告訴人
      甲○○同意後，即由告訴人乙○○與被告合標，該會告訴人乙○○應得之合會
      金，被告當時確有付清，告訴人甲○○係尾會等語。是第一互助會進行至尾二
      會時，既尚屬正常，則僅憑告訴人甲○○指稱：被告未給付尾會之合會金予伊
      云云乙節，已難遽為被告有偽造文書冒標並詐取會款之認定。況自告訴人甲○○於審理中陳稱：「（你告的這一會，丙○○○欠你多少錢？）十九萬元，但
      是她（即被告）有給我一點點錢，好像是三萬元，八十七年七月份給我的。」
      等語觀之，益難認被告於邀集告訴人甲○○參加第一互助會時，即有為自己不
      法所有之詐欺意圖。至被告於偵查中雖曾辯稱：「（甲○○說你沒有將會款給
      他，而且尾會還有二人？）尾會是美惠，我有給甲○○會款。」云云，惟第一
      互助會並無「美惠」之會員，有告訴人提出之互助會單影本在卷可按，且被告
      此部分供詞，亦核與告訴人甲○○指訴另一尾會為「阿滿」之情節不符，是被
      告此部分辯詞，顯無足採。再就被告始終辯稱其已將第一互助會之會款交予告
      訴人甲○○，伊並未積欠甲○○會款云云乙節觀之，則被告此部分辯詞，顯係
      用以掩飾其未給付尾會會款予告訴人甲○○之事實甚明，是被告此部分辯詞雖
      與事實不符，惟亦不足據為其有罪之認定。
（二）乙○○於偵查中稱：「．．，據阿滿說我的會已在第四會就標走了，．．。」
      云云、「（你說該會是死會或活會？）活會。」、「你上次庭訊說一位阿滿告
      訴你，有人冒你名義標會？）是。」、「（他是會員？）是。但我不知道他的
      名字。」、「（阿滿是編號第幾位？）我不認識字。」、「（被告欠你多少錢
      ？）一萬元的會款，他欠我十萬元。」、「（會錢你已交了幾次？）七次。」
      、「（你所參加之互助會有幾位會員？）不知道。」、「（你如何知道丙○○○冒你名義標會？）另一個會員告訴我說，我的會在四月份被標走了。」云云
      ；嗣於審理中則供稱：「（之前檢察官問你的時候，你說的阿滿是誰？）我不
      知道他的名字，找不到人，也沒有他的住址。」、「（有無人冒你的名標會？
      ）有被別人標走，會頭林蓮芳跟我說他自己標走。」、「（有無說用什麼人的
      名字標走？）沒有說。」、「（林蓮芳跟你說的時候，有無什麼人在場？）沒
      有。」云云。查告訴人乙○○就其何以會知悉被告有冒其名義得標乙節，先係
      陳稱：係經由「阿滿」告知云云，嗣則改稱：係透過被告告知云云，核其所陳
      先後不一，已值存疑。而告訴人乙○○既始終未能提供「阿滿」之真實姓名與
      住址供本院傳喚訊問，其於審理中且陳稱：阿滿現已不知去向等語，自難僅憑
      其此部分顯有瑕疵，復無其他證據可資佐證之指訴，遽認被告有何冒告訴人乙○○名義投標，並詐領會款之犯行。再第二互助會，連同會首計為十二會，已
      如前述，而第二互助會係進行至八十七年八月份始告倒會，嗣被告於八十七年
      九月七日，即簽發本票予告訴人乙○○供作擔保等節，亦有告訴人乙○○委請
      富德法律事務所，於八十八年五月二十九日函催被告清償會款之函文一份（見
      八十八年度他字第一三三七號偵查卷第八頁）及被告簽發之本票影本計三十一
      張在卷可稽，並與告訴人乙○○於審理中指稱：第二互助會伊共付八次會款等
      語情節相符，亦足認定。是就第二互助會係進行至僅餘四會時，始告停會，及
      被告於停會後，即簽發本票予告訴人乙○○供作擔保等節觀之，亦難認被告於
      邀集告訴人乙○○參加第二互助會之時，即具有意圖為自己不法所有之詐欺故
      意。綜上所述，本件應純屬民事債務糾葛。此外復查無其他積極事證足認被告
      確有檢察官起訴之偽造文書及詐欺犯行，揆諸首開說明，既不能證明被告犯罪
      ，即應為其無罪之諭知。
據上論斷，應依刑事訴訟法第三百零一條第一項，判決如主文。
中      華      民      國    九十一    年     十二     月      九      日
                                    臺灣臺中地方法院刑事第三庭
                                        法  官    江  奇  峰
右正本證明與原本無異。
如不服本判決，應於送達後十日內向本院提出上訴狀（須附繕本），上訴於台灣高等
法院台中分院。
                                        書記官
中      華      民      國    九十一    年     十二     月      九      日
